【裁判字號】    94,國貿,10
【裁判日期】    950324
【裁判案由】    給付貨款等
【裁判全文】
臺灣臺北地方法院民事判決              94年度國貿字第10號
原      告  甲○○○○ ○○○.
            國際有限公司）
                        ANE.
                        AS
法定代理人  乙○○
訴訟代理人  易定芳律師
被      告  震旦行股份有限公司
法定代理人  丙○○
訴訟代理人  丁○○
複  代理人  戊○○
上列當事人間請求給付貨款等事件，本院於民國95年2 月21日言
詞辯論終結，判決如下：
    主      文
原告之訴及假執行之聲請均駁回。
訴訟費用由原告負擔。
    事實及理由
一、原告主張：AURORA CORP. OF AMERICA(下稱A.C.A.公司) 係
    被告震旦行股份有限公司於美國所成立之分公司，於民國92
    年至93年間，A.C.A.公司陸續向原告訂貨，原告依約交貨共
    計有貨款美金 (下同) 2,120,290.3 元，另A.C.A.公司亦陸
    續向原告訂購385,690元之貨物，惟迄今仍未受領，上開2筆
    金額合計為2,505,980.3元 (下稱系爭貨款)。原告願在沒有
    任何擔保下陸續出貨高達上開之金額予A.C.A.公司，係因該
    A.C.A.公司負責人係由被告公司董事長丙○○之子陳冠百所
    擔任，且被告公司係在台上市之公司，A.C.A.公司之營業行
    為亦併入被告公司，A.C.A.公司既屬被告之分公司，被告依
    法亦應有給付系爭貨款之義務。再者，A.C.A.公司係利用被
    告公司上市之信譽，始得以大舉向原告公司訂貨，而其營業
    行為已併入被告公司，原告與A.C.A.公司之交易行為自為被
    告所知悉，惟A.C.A.公司卻在取得貨物後藉詞不予付款，顯
    見被告乃與A.C.A.公司有共同詐騙原告之貨品以侵害原告之
    財產權故意，乃依買賣關係及侵權行為法律關係請求被告給
    付系爭貨款，並聲明：(一)被告應給付原告2,505,980.3 元
    ，暨自本起訴狀繕本送達被告之翌日起至清償日止，按週年
    利率5%計算之利息。(二)原告願供擔保請准宣告假執行。
二、被告辯以：A.C.A.公司為被告透過訴外人震旦 (百慕達) 投
    資控股公司 (下稱百慕達公司) 轉投資所成立之子公司，具
    有獨立之法人格，得以獨立之法人名義為法律行為，其所為
    之營業行為效力並不當然併入於被告公司，且原告所主張與
    其訂貨成立買賣契約關係之相對人，係為A.C.A.公司，被告
    自無須為A.C.A.公司所可能涉及之買賣契約負擔給付系爭貨
    款之義務。此外，因A.C.A.公司為被告設立於美國之關係企
    業，被告編製關係企業合併營業報告書及合併財務報表，乃
    依據公司法第369條之12第2項規定，被告或許知悉關係企業
    之年度營業進、銷貨總額，但實際上根本無從知悉該關係企
    業與進、銷貨交易對象之個別交易內容 (契約、或交易金額
    等)為何，被告既不知悉 A.C.A.公司與原告間之交易內容，
    更遑論被告於該侵權行為發生間存有相當因果關係。並聲明
    如主文所示。
三、兩造不爭執之事實：
(一)訴外人A.C.A.公司，係被告成立百慕達公司後透過該公司10
    0%投資震旦全球投資有限公司及震旦投資有限公司，再由震
    旦全球投資有限公司轉投資並於美國所設立 (見卷內第 160
    頁、第161頁)，其負責人為被告公司董事長丙○○之子陳冠
    任所擔任。
(二)原告所請求之系爭貨款，係原告依訴外人A.C.A.公司之訂單
    依約交貨之貨物而A.C.A.尚未給付之貨款總額 (見卷內第10
    頁至第137頁)。
(三)原告為在巴哈馬國註冊之公司，未在台灣設立分公司或經認
    許。
(四)訴外人A.C.A.公司之財務報表係合併編製於被告公司之合併
    財務報表內(見卷內第201頁至第259頁)。
四、經依民事訴訟法第271條之1準用第270條之1第1項第3款，整
    理並協議簡化本件爭點為：(一)原告依買賣契約關係請求被
    告給付系爭貨款有無理由？(二)被告有無與A.C.A.公司共同
    侵害原告系爭貨物之財產權，而得由原告請求系爭貨款之賠
    償？茲分述如下：
(一)原告不得依買賣契約請求被告給付系爭貨款：
  1.查於現今全球化風潮下之企業經營者，世界各國頗具規模之
    公司，為分散其經營之風險，多以設立子公司之方式以進行
    跨國性之投資，究其設立之目的，除了在使子公司之財物及
    風險併法人格獨立於母公司以免子公司投資之不當拖累母公
    司之外，亦可以使子公司於實際經營時具完全之自主性與彈
    性，以因應激烈之市場競爭，準此，子公司之角色與功能與
    公司法第3條第2項所定分公司不同，即甚明確。此外，因母
    公司與子公司法人格各自獨立，基於債之相對性原則，所有
    與子公司之交易行為，其所發生債權之效力，應僅及於子公
    司，而與母公司無涉。至於母公司與子公司合併編列財務報
    表，乃母公司為履行對其股東所應負之揭示義務，並不得僅
    因母公司與子公司合併編列財務報表，即當然使母公司必須
    承擔子公司所負之任何債務，合先敘明。
  2.經查：原告主張被告應給付系爭貨款之主要理由，無非以A.
    C.A.公司係被告所成立設在美國營業之分公司，並由被告公
    司法定代理人丙○○之子陳冠百擔任負責人，且合併編列財
    務報表，惟查：原告上述主張，除明顯誤解子公司與母公司
    法人格各自獨立之原則，而不可採外，亦不得僅以各該公司
    法定代理人間之親子關係，遂使被告應負擔其子公司A.C.A.
    公司所應負之債務，是原告上述主張，容有誤會。
(二)原告無法舉證被告與A.C.A.公司共同侵害其財產權：
  1.按「當事人主張有利於己之事實者，就其事實有舉證之責任
    。」，民事訴訟法第 277條本文定有明文，原告主張被告有
    共同侵權行為，即應由原告舉證。
  2.經查：原告雖主張，A.C.A.公司係利用被告上市之信譽，大
    舉向原告訂貨，而其營業行為已併入被告公司，原告與A.C.
    A.公司之交易行為自為被告所知悉，惟A.C.A.公司卻在取得
    貨款後藉詞不予付款，足見被告公司與A.C.A.公司係利用其
    上市之信譽使原告誤信被告一定會付款，而遂其共同詐騙原
    告之貨品以侵害原告之財產權云云，惟查：母公司對子公司
    之所有交易，是否僅因單純之沈默及合併編列財務報表即得
    認其有故意過失，實屬未定，是以，即使被告知悉原告與A.
    C.A.公司之交易，亦不必然得以認定原告無法取得系爭貨款
    係被告故意過失所致，從而，原告主張被告應負侵權行為損
    害賠償責任，亦屬無據，而不可採。
五、綜上所述，原告不得依買賣契約請求被告給付系爭貨款及無
    法舉證被告與A.C.A.公司共同侵害其財產權等，均堪認定，
    從而，原告依買賣關係及侵權行為法律關係請求被告給付2,
    505,980.3元，暨自本起訴狀繕本送達被告之翌日起至清償
    日止，按週年利率5%計算之利息，為無理由，應予駁回，又
    原告之訴既經駁回，則其假執行之聲請已失所依附，應併駁
    回。
六、因本案事證已臻明確，原告請被告提出A.C.A.公司合併財務
    報表及相關簿冊等證據方法，均不影響判斷之結果而毋庸再
    予審酌，附此敘明。
七、訴訟費用負擔之依據：民事訴訟法第78條。
中    華    民    國    95    年    3     月    24    日
                    民事第六庭    法  官  詹駿鴻
以上正本係照原本作成
如對本判決上訴，須於判決送達後20日內向本院提出上訴狀
中    華    民    國    95    年    3     月    24    日
                                  書記官  官碧玲


司法院資訊處製作；財團法人民間司法改革基金會備份。
